ACORDAO-COMPLETO-2378591

ACÓRDÃO 13452/2019 ATA 40/2019 - PRIMEIRA CÂMARA

VISTOS, relatados e discutidos estes autos de tomada de contas especial autuada em desfavor de Arnaldo Gomes de Sousa, ex-Prefeito de Altamira do Maranhão/MA (gestão 2009-2012) , em razão da não comprovação da regular aplicação dos recursos repassados à municipalidade por meio do Fundo Nacional de Assistência Social (FNAS) para aplicação no âmbito dos Programas de Proteção Social Básica (PSB) e Proteção Social Especial (PSE) no exercício de 2012;
ACORDAM os Ministros do Tribunal de Contas da União, reunidos em Sessão da Primeira Câmara, diante das razões expostas pelo Relator, em:
9.1. considerar revel Arnaldo Gomes de Sousa (XXX.006.023-XX) , para todos os efeitos, dando-se prosseguimento ao processo, com fundamento no art. 12, § 3º, da Lei 8.443/1992;
9.2. julgar irregulares as contas de Arnaldo Gomes de Sousa (XXX.006.023-XX) , com fundamento nos arts. 1º, inciso I, 16, inciso III, alíneas "b" e "c", da Lei 8.443/1992, c/c os arts. 19 e 23, inciso III, da mesma Lei, e condená-lo ao pagamento das quantias a seguir especificadas, atualizadas monetariamente e acrescidas dos juros de mora, calculadas a partir das datas discriminadas até a data da efetiva quitação do débito, fixando-lhe o prazo de quinze dias para que comprove, perante o Tribunal, o recolhimento das referidas quantias aos cofres do Fundo Nacional de Assistência Social (FNAS) , nos termos do art. 23, inciso III, alínea "a", da citada lei, c/c o art. 214, inciso III, alínea "a", do Regimento Interno do TCU;
	Data de ocorrência
	Valor histórico (R$) 

	22/11/2012
	4.500,00

	12/12/2012
	4.500,00

	20/1/2012
	3.500,00

	8/3/2012
	3.500,00

	16/4/2012
	3.500,00

	19/4/2012
	3.500,00

	1/6/2012
	3.500,00

	28/6/2012
	3.500,00

	9/7/2012
	3.500,00

	7/8/2012
	3.500,00

	14/9/2012
	3.500,00

	9/10/2012
	3.500,00

	16/11/2012
	3.500,00

	12/12/2012
	3.500,00

	20/1/2012
	979,00

	5/3/2012
	4.500,00

	29/3/2012
	4.500,00

	20/4/2012
	4.500,00

	16/5/2012
	4.500,00

	21/6/2012
	4.500,00

	16/7/2012
	4.500,00

	21/8/2012
	4.500,00

	27/9/2012
	4.500,00

	22/10/2012
	4.500,00

9.3. aplicar a Arnaldo Gomes de Sousa (XXX.006.023-XX) multa no valor de R$ 20.000,00 (vinte mil reais) , com fundamento no art. 57 da Lei 8.443/1992, fixando-lhe o prazo de quinze dias, a contar da notificação, para que comprove, perante o Tribunal (art. 214, III, alínea "a", do Regimento Interno do TCU) , o recolhimento da dívida aos cofres do Tesouro Nacional, atualizada monetariamente desde a data deste acórdão até a do efetivo recolhimento, se pagas após o vencimento, na forma da legislação em vigor;
9.4. autorizar, desde logo, a cobrança judicial das dívidas, caso não atendida a notificação, na forma do disposto no art. 28, inciso II, da Lei 8.443/1992;
9.5. enviar cópia deste acórdão à Procuradoria da República no Estado do Maranhão, nos termos do § 3º do art. 16 da Lei 8.443/1992, c/c o § 7º do art. 209 do Regimento Interno do TCU, para adoção das medidas cabíveis; e
9.6. dar ciência deste acórdão ao responsável, ao Município de Altamira do Maranhão/MA e à Secretaria Especial do Desenvolvimento Social do Ministério da Cidadania.

TCE instaurada em desfavor de ex-Prefeito de Altamira do Maranhão-MA em razão da não comprovação da regular aplicação de recursos repassados pela União para atendimento ao PSB/PSE no exercício de 2012.

Primeira Câmara

Município de Altamira do Maranhão/MA.

3. Responsável: Arnaldo Gomes de Sousa (XXX.006.023-XX).

13.1. Ministros presentes: Walton Alencar Rodrigues (Presidente), Benjamin Zymler e Vital do Rêgo.
13.2. Ministro-Substituto convocado: Augusto Sherman Cavalcanti (Relator).
13.3. Ministro-Substituto presente: Weder de Oliveira.

AUGUSTO SHERMAN

Por registrar as principais ocorrências havidas no andamento do processo até o momento, resumindo os fundamentos das peças acostadas aos autos, adoto como relatório, com os ajustes necessários, a instrução da secretaria responsável pela análise da demanda (peça 51) , que contou com a anuência do corpo diretivo da unidade (peças 52-53) e do Ministério Público junto ao TCU (peça 54) :
"INTRODUÇÃO
1. Cuidam os autos de tomada de contas especial instaurada pela Secretaria Especial do Desenvolvimento Social em desfavor de Arnaldo Gomes de Sousa (XXX.006.023-XX) , em razão de não comprovação da regular aplicação dos recursos repassados pela União dos recursos recebidos do Fundo Nacional de Assistência Social.
HISTÓRICO
2. Em 21/5/2018, com fundamento na IN-TCU 71/2012, alterada pela IN-TCU 76/2016 e DN-TCU 155/2016, o dirigente da Secretaria Especial do Desenvolvimento Social autorizou a instauração da tomada de contas especial (peça 26) . O processo foi registrado no sistema e-TCE sob o número 1325/2018.
3. Os recursos repassados pelo Fundo Nacional de Assistência Social ao município de Altamira do Maranhão/MA, na modalidade fundo a fundo, e foram auditados pelo Denasus.
4. O fundamento para a instauração da Tomada de Contas Especial, conforme consignado na matriz de responsabilização elaborada pelo tomador de contas, foi a constatação da seguinte irregularidade:
'Deixar de apresentar a documentação solicitada.'
5. O responsável arrolado na fase interna foi devidamente comunicado e, diante da ausência de justificativas suficientes para elidir a irregularidade e da não devolução dos recursos, instaurou-se a tomada de contas especial.
6. No relatório (peça 36) , o tomador de contas concluiu que o prejuízo importaria no valor original de R$ 96.000,00, imputando-se a responsabilidade a Arnaldo Gomes de Sousa, Prefeito Municipal de Altamira do Maranhão/MA (Gestão 2009/2012) , no período de 1/1/2009 a 31/12/2012, na condição de gestor dos recursos.
7. Em 16/4/2019, a Controladoria-Geral da União emitiu o relatório de auditoria (peça 37) , em concordância com o relatório do tomador de contas. O certificado de auditoria e o parecer do dirigente do órgão de controle interno concluíram pela irregularidade das presentes contas (peças 38 e 39) .
8. Em 25/4/2019, o Ministro de Estado responsável pela área atestou haver tomado conhecimento das conclusões contidas no relatório e certificado de auditoria, bem como do parecer conclusivo do dirigente do órgão de controle interno, manifestando-se pela irregularidade das contas, e determinou o encaminhamento do processo ao Tribunal de Contas da União (peça 40) .
9. Na instrução inicial (peça 43) , analisando-se os documentos nos autos, concluiu-se pela necessidade de realização de citação em razão das irregularidades abaixo:
9.1. Irregularidade 1: ausência parcial de documentação de prestação de contas dos recursos federais repassados ao Município de Altamira do Maranhão - MA, no âmbito do PSB/PSE - 2012.
9.1.1. Evidências da irregularidade: Nota técnica (peça 29) , Nota técnica (peça 25) , Nota técnica (peça 19) e Nota técnica (peça 31) .
9.1.2. Normas infringidas: Art. 37, caput, c/c o art. 70, parágrafo único, da Constituição da República Federativa do Brasil; art. 93 do Decreto-lei 200/1967; art. 66, caput, do Decreto 93.872/1986; art. 10 da Portaria-MDS 625, de 10 de agosto de 2010.
9.2. Débitos relacionados ao responsável Arnaldo Gomes de Sousa (XXX.006.023-XX) :
	Data de ocorrência
	Valor histórico (R$) 

	22/11/2012
	4.500,00

	12/12/2012
	4.500,00

	20/1/2012
	3.500,00

	8/3/2012
	3.500,00

	16/4/2012
	3.500,00

	19/4/2012
	3.500,00

	1/6/2012
	3.500,00

	28/6/2012
	3.500,00

	9/7/2012
	3.500,00

	7/8/2012
	3.500,00

	14/9/2012
	3.500,00

	9/10/2012
	3.500,00

	16/11/2012
	3.500,00

	12/12/2012
	3.500,00

	20/1/2012
	4.500,00

	5/3/2012
	4.500,00

	29/3/2012
	4.500,00

	20/4/2012
	4.500,00

	16/5/2012
	4.500,00

	21/6/2012
	4.500,00

	16/7/2012
	4.500,00

	21/8/2012
	4.500,00

	27/9/2012
	4.500,00

	22/10/2012
	4.500,00

9.2.1. Cofre credor: Tesouro Nacional.
9.2.2. Responsável: Arnaldo Gomes de Sousa (XXX.006.023-XX) .
9.2.2.1. Conduta: não apresentar documentos comprobatórios das despesas realizadas com recursos repassados para a execução dos Programas de Proteção Social Básica (PSB) e Proteção Social Especial (PSE) , no exercício de 2012.
9.2.2.2. Nexo de causalidade: a não comprovação das despesas realizadas impediu a comprovação da regular aplicação dos recursos federais repassados no âmbito do PSB/PSE, exercício 2012, resultando em presunção de dano ao Erário.
9.2.2.3. Culpabilidade: não há excludentes de ilicitude, de culpabilidade e de punibilidade; é razoável supor que o responsável tinha consciência da ilicitude de sua conduta; era exigível conduta diversa da praticada, qual seja, apresentar a documentação comprobatória das despesas realizadas, necessária à comprovação da regular aplicação dos recursos federais repassados, conforme estabelecido nas normas aplicáveis.
10. Encaminhamento: citação.
11. Em cumprimento ao pronunciamento da unidade (peça 45) , foi efetuada citação do responsável, nos moldes adiante:
a) Sr. Arnaldo Gomes de Sousa - promovida a citação do responsável, conforme delineado adiante:
	Comunicação: Ofício 4.577/2019 - Secex-TCE (peça 47) 
Data da Expedição: 4/7/2019
Data da Ciência: 10/7/2019 (peça 48) 
Nome Recebedor: Maria Paula Vieira
Observação: Ofício enviado para o endereço do responsável, conforme pesquisa de endereço no sistema da Receita Federal (peça 50) .
Fim do prazo para a defesa: 25/7/2019

12. Conforme Despacho de Conclusão das Comunicações Processuais (peça 49) , as providências inerentes às comunicações processuais foram concluídas.
13. Transcorrido o prazo regimental, o responsável permaneceu silente, devendo ser considerado revel, nos termos do art. 12, §3º, da Lei 8.443/1992.
ANÁLISE DOS PRESSUPOSTOS DE PROCEDIBILIDADE DA IN-TCU 71/2012
Prejuízo ao Contraditório e Ampla Defesa
14. Verifica-se que não houve o transcurso de mais de dez anos desde o fato gerador sem que tenha havido a notificação do responsável pela autoridade administrativa federal competente (art. 6º, inciso II, c/c art. 19 da IN-TCU 71/2012, modificada pela IN-TCU 76/2016) , uma vez que o fato gerador da irregularidade sancionada ocorreu em 12/12/2012 e o responsável foi notificado sobre a irregularidade pela autoridade administrativa competente conforme abaixo:
1.1. Arnaldo Gomes de Sousa, por meio do edital acostado à peça 23, publicado em 6/2/2018.
Valor de Constituição da TCE.
15. Verifica-se, ainda, que o valor atualizado do débito apurado (sem juros) em 1/1/2017 é de R$ 131.552,55, portanto superior ao limite mínimo de R$ 100.000,00, na forma estabelecida conforme os arts. 6º, inciso I, e 19 da IN-TCU 71/2012, modificada pela IN-TCU 76/2016.
OUTROS DÉBITOS NOS SISTEMAS DO TCU COM OS MESMOS RESPONSÁVEIS
16. Informa-se que foi encontrado débito imputável aos responsáveis em outros processos no Tribunal:
	Responsável
	Processos

	Arnaldo Gomes de Sousa
	Processo 010.010/2011-4 (DEN, encerrado) , Processo 010.673/2016-4 (TCE, aberto) , Processo 010.678/2016-6 (TCE, encerrado) , Processo 018.529/2019-4 (TCE, aberto) , Processo 020.816/2019-7 (TCE, aberto) e Processo 033.423/2018-0 (CBEX, encerrado) 

17. Informa-se que foi encontrado débito imputável aos responsáveis no banco de débitos existente no sistema e-TCE:
	Responsável
	Débitos inferiores ao piso para instauração de TCE

	Arnaldo Gomes de Sousa
	2031/2018 (R$ 3.594,36) - Dano inferior ao limite de instauração da TCE cadastrado
2035/2018 (R$ 7.136,20) - Dano inferior ao limite de instauração da TCE cadastrado

18. A tomada de contas especial está, assim, devidamente constituída e em condição de ser instruída.
EXAME TÉCNICO
Da validade das notificações:
19. Preliminarmente, cumpre tecer breves considerações sobre a forma como são realizadas as comunicações processuais no TCU. A esse respeito, destacam-se o art. 179, do Regimento Interno do TCU (Resolução-TCU 155, de 4/12/2002) e o art. 4º, inciso III, § 1º, da Resolução-TCU 170, de 30 de junho de 2004, in verbis:
'Art. 179. A citação, a audiência ou a notificação, bem como a comunicação de diligência, farse-ão:
I - mediante ciência da parte, efetivada por servidor designado, por meio eletrônico, fac-símile, telegrama ou qualquer outra forma, desde que fique confirmada inequivocamente a entrega da comunicação ao destinatário;
II - mediante carta registrada, com aviso de recebimento que comprove a entrega no endereço do destinatário;
III - por edital publicado no Diário Oficial da União, quando o seu destinatário não for localizado
 (¿) 
Art. 3º As comunicações serão dirigidas ao responsável, ou ao interessado, ou ao dirigente de órgão ou entidade, ou ao representante legal ou ao procurador constituído nos autos, com poderes expressos no mandato para esse fim, por meio de:
I - correio eletrônico, fac-símile ou telegrama;
II - servidor designado;
III - carta registrada, com aviso de recebimento;
IV - edital publicado no Diário Oficial da União, quando o seu destinatário não for localizado, nas hipóteses em que seja necessário o exercício de defesa.
Art. 4º. Consideram-se entregues as comunicações:
I - efetivadas conforme disposto nos incisos I e II do artigo anterior, mediante confirmação da ciência do destinatário;
II - realizadas na forma prevista no inciso III do artigo anterior, com o retorno do aviso de recebimento, entregue comprovadamente no endereço do destinatário;
III - na data de publicação do edital no Diário Oficial da União, quando realizadas na forma prevista no inciso IV do artigo anterior.
§ 1º O endereço do destinatário deverá ser previamente confirmado mediante consulta aos sistemas disponíveis ao Tribunal ou a outros meios de informação, a qual deverá ser juntada ao respectivo processo.
 (¿) '
20. Bem se vê, portanto, que a validade da citação via postal não depende de que o aviso de recebimento seja assinado pelo próprio destinatário da comunicação, o que dispensa, no caso em tela, a entrega do AR em 'mãos próprias'. A exigência da norma é no sentido de o Tribunal verificar se a correspondência foi entregue no endereço correto, residindo aqui a necessidade de certeza inequívoca.
21. Não é outra a orientação da jurisprudência do TCU, conforme se verifica dos julgados a seguir transcritos:
'São válidas as comunicações processuais entregues, mediante carta registrada, no endereço correto do responsável, não havendo necessidade de que o recebimento seja feito por ele próprio' (Acórdão 3648/2013-TCU-Segunda Câmara, Relator Ministro José Jorge) ;
'É prescindível a entrega pessoal das comunicações pelo TCU, razão pela qual não há necessidade de que o aviso de recebimento seja assinado pelo próprio destinatário. Entregandose a correspondência no endereço correto do destinatário, presume-se o recebimento da citação. ' (Acórdão 1019/2008-TCU-Plenário, Relator Ministro Benjamin Zymler) ;
'As comunicações do TCU, inclusive as citações, deverão ser realizadas mediante Aviso de Recebimento - AR, via Empresa Brasileira de Correios e Telégrafos, bastando para sua validade que se demonstre que a correspondência foi entregue no endereço correto.' (Acórdão 1526/2007-TCU-Plenário, Relator Ministro Aroldo Cedraz) .
22. A validade do critério de comunicação processual do TCU foi referendada pelo Supremo Tribunal Federal, nos termos do julgamento do MS-AgR 25.816/DF, por meio do qual se afirmou a desnecessidade da ciência pessoal do interessado, entendendo-se suficiente a comprovação da entrega do 'AR' no endereço do destinatário:
'Ementa: agravo regimental. Mandado de segurança. Desnecessidade de intimação pessoal das decisões do tribunal de contas da união. art. 179 do regimento interno do TCU. Intimação do ato impugnado por carta registrada, iniciado o prazo do art. 18 da lei 1.533/51 da data constante do aviso de recebimento. Decadência reconhecida. Agravo improvido.
O envio de carta registrada com aviso de recebimento está expressamente enumerado entre os meios de comunicação de que dispõe o Tribunal de Contas da União para proceder às suas intimações.
O inciso II do art. 179 do Regimento Interno do TCU é claro ao exigir apenas a comprovação da entrega no endereço do destinatário, bastando o aviso de recebimento simples.'
23. No caso vertente, a citação do responsável se deu em endereço proveniente de pesquisa realizada pelo TCU no sistema CPF e CNPJ da Receita (peça 50) . A entrega do ofício citatório nesse endereço ficou comprovada.
24. Nos processos do TCU, a revelia não leva à presunção de que seriam verdadeiras todas as imputações levantadas contra os responsáveis, diferentemente do que ocorre no processo civil, em que a revelia do réu opera a presunção da verdade dos fatos narrados pelo autor. Dessa forma, a avaliação da responsabilidade do agente não pode prescindir da prova existente no processo ou para ele carreada.
25. Ao não apresentar sua defesa, o responsável deixou de produzir prova da regular aplicação dos recursos sob sua responsabilidade, em afronta às normas que impõem aos gestores públicos a obrigação legal de, sempre que demandados pelos órgãos de controle, apresentar os documentos que demonstrem a correta utilização das verbas públicas, a exemplo do contido no art. 93 do Decreto-Lei 200/1967: 'Quem quer que utilize dinheiros públicos terá de justificar seu bom e regular emprego na conformidade das leis, regulamentos e normas emanadas das autoridades administrativas competentes.'
26. Mesmo as alegações de defesa não sendo apresentadas, considerando o princípio da verdade real que rege esta Corte, procurou-se buscar, em manifestações do responsável na fase interna desta Tomada de Contas Especial, se havia algum argumento que pudesse ser aproveitado a seu favor.
27. No entanto, o responsável não se manifestou na fase interna, não havendo, assim, nenhum argumento que possa vir a ser analisado e posteriormente servir para afastar as irregularidades apontadas.
28. Em se tratando de processo em que a parte interessada não se manifestou acerca das irregularidades imputadas, não há elementos para que se possa efetivamente aferir e reconhecer a ocorrência de boa-fé na conduta dos responsáveis, podendo este Tribunal, desde logo, proferir o julgamento de mérito pela irregularidade das contas, conforme os termos dos §§ 2º e 6º do art. 202 do Regimento Interno do TCU. (Acórdão 2064/2011-TCU-Primeira Câmara, 6.182/2011-TCU-Primeira Câmara, 4.072/2010-TCU-Primeira Câmara, 1.189/2009-TCU-Primeira Câmara e 731/2008-TCU-Plenário.
29. Dessa forma, o responsável deve ser considerado revel, nos termos do art. 12, § 3º, da Lei 8.443/1992, devendo as contas serem julgadas irregulares, condenando-o ao débito apurado e aplicando-lhe a multa prevista no art. 57 da Lei 8.443/1992.
Prescrição da Pretensão Punitiva
30. Vale ressaltar que a pretensão punitiva do TCU, conforme Acórdão 1441/2016-TCU-Plenário, que uniformizou a jurisprudência acerca dessa questão, subordina-se ao prazo geral de prescrição indicado no art. 205 do Código Civil, que é de dez anos, contado da data de ocorrência da irregularidade sancionada, nos termos do art. 189 do Código Civil, sendo este prazo interrompido pelo ato que ordenar a citação, a audiência ou a oitiva do responsável.
31. No caso em exame, não ocorreu a prescrição, uma vez que a irregularidade sancionada ocorreu em 12/12/2012, e o ato de ordenação da citação ocorreu em 13/6/2019.
CONCLUSÃO
32. Em face da análise promovida na seção 'Exame Técnico', verifica-se que o responsável não logrou comprovar a boa e regular aplicação dos recursos. E, instado a se manifestar, optou pelo silêncio, configurando a revelia, nos termos do § 3º, do art. 12, da Lei 8.443/1992.
33. Vale ressaltar que a jurisprudência pacífica nesta Corte é no sentido da imprescritibilidade das ações de ressarcimento ao erário (Súmula-TCU 282) . Dessa forma, identificado dano ao erário, devese instaurar e julgar o processo de tomada de contas especial para responsabilizar seus agentes causadores, respeitando o direito ao contraditório e à ampla defesa, independentemente de quando ocorreram os atos impugnados.
34. Verifica-se também que não houve a prescrição da pretensão punitiva, conforme análise já realizada.
35. Tendo em vista que não constam dos autos elementos que permitam reconhecer a boa-fé do responsável, sugere-se que as suas contas sejam julgadas irregulares, nos termos do art. 202, § 6º, do Regimento Interno do TCU, com a imputação do débito atualizado monetariamente e acrescido de juros de mora, nos termos do art. 202, §1º do Regimento Interno do TCU, descontado o valor eventualmente recolhido, com a aplicação da multa prevista no art. 57 da Lei 8.443/1992.
36. Por fim, como não houve elementos que pudessem modificar o entendimento acerca das irregularidades em apuração, mantém-se a matriz de responsabilização presente na peça 42.
PROPOSTA DE ENCAMINHAMENTO
37. Diante do exposto, submetemos os autos à consideração superior, propondo ao Tribunal:
a) considerar revel o responsável Arnaldo Gomes de Sousa (XXX.006.023-XX) , para todos os efeitos, dando-se prosseguimento ao processo, com fulcro no art. 12, § 3º, da Lei 8.443/1992;
b) julgar irregulares, nos termos dos arts. 1º, inciso I, 16, inciso III, alínea 'c', da Lei 8.443/1992, c/c os arts. 19 e 23, inciso III, da mesma Lei, as contas do responsável Arnaldo Gomes de Sousa (XXX.006.023-XX) , condenando-o ao pagamento das importâncias a seguir especificadas, atualizadas monetariamente e acrescidas dos juros de mora, calculadas a partir das datas discriminadas até a data da efetiva quitação do débito, fixando-lhe o prazo de quinze dias, para que comprove, perante o Tribunal, o recolhimento das referidas quantias aos cofres do Tesouro Nacional, nos termos do art. 23, inciso III, alínea 'a', da citada lei, c/c o art. 214, inciso III, alínea 'a', do Regimento Interno do TCU;
Débitos relacionados ao responsável Arnaldo Gomes de Sousa (XXX.006.023-XX) :
	Data de ocorrência
	Valor histórico (R$) 

	22/11/2012
	4.500,00

	12/12/2012
	4.500,00

	20/1/2012
	3.500,00

	8/3/2012
	3.500,00

	16/4/2012
	3.500,00

	19/4/2012
	3.500,00

	1/6/2012
	3.500,00

	28/6/2012
	3.500,00

	9/7/2012
	3.500,00

	7/8/2012
	3.500,00

	14/9/2012
	3.500,00

	9/10/2012
	3.500,00

	16/11/2012
	3.500,00

	12/12/2012
	3.500,00

	20/1/2012
	4.500,00

	5/3/2012
	4.500,00

	29/3/2012
	4.500,00

	20/4/2012
	4.500,00

	16/5/2012
	4.500,00

	21/6/2012
	4.500,00

	16/7/2012
	4.500,00

	21/8/2012
	4.500,00

	27/9/2012
	4.500,00

	22/10/2012
	4.500,00

Valor atualizado do débito (com juros) em 30/8/2019: R$ 160.993,53
c) aplicar ao responsável Arnaldo Gomes de Sousa (XXX.006.023-XX) , a multa prevista no art. 57 da Lei 8.443/1992 c/c o art. 267 do Regimento Interno do TCU, fixando-lhe o prazo de quinze dias, a contar da notificação, para que comprove, perante o Tribunal (art. 214, III, alínea 'a', do Regimento Interno do TCU) , o recolhimento da dívida aos cofres do Tesouro Nacional, atualizada monetariamente desde a data do acórdão que vier a ser proferido por este Tribunal até a do efetivo recolhimento, se pagas após o vencimento, na forma da legislação em vigor;
d) autorizar, desde logo, a cobrança judicial das dívidas, caso não atendidas a notificação, na forma do disposto no art. 28, inciso II, da Lei 8.443/1992;
e) autorizar também, desde logo, se requerido, com fundamento no art. 28, inciso I, da Lei 8.443, de 1992, c/c o art. 217, §§ 1º e 2º do Regimento Interno do TCU, o parcelamento da (s) dívida (s) em até 36 parcelas, incidindo, sobre cada parcela, corrigida monetariamente, os correspondentes acréscimos legais, fixando-lhe o prazo de quinze dias, a contar do recebimento da notificação, para comprovar, perante o Tribunal, o recolhimento da primeira parcela, e de trinta dias, a contar da parcela anterior, para comprovar os recolhimentos das demais parcelas, devendo incidir, sobre cada valor mensal, atualizado monetariamente, os juros de mora devidos, no caso do débito, na forma prevista na legislação em vigor, alertando o responsável de que a falta de comprovação do recolhimento de qualquer parcela importará o vencimento antecipado do saldo devedor, nos termos do § 2º do art. 217 do Regimento Interno deste Tribunal;
f) enviar cópia do Acórdão a ser prolatado, bem como do Relatório e do Voto que o fundamentarem à Procuradoria da República no Estado do Maranhão, nos termos do § 3º do art. 16 da Lei 8.443/1992, c/c o § 7º do art. 209 do Regimento Interno do TCU, para adoção das medidas cabíveis; e
g) enviar cópia do Acórdão que vier a ser proferido à Secretaria Especial do Desenvolvimento Social e ao responsável, para ciência, informando que a presente deliberação, acompanhada do Relatório e do Voto que a fundamenta, está disponível para a consulta no endereço www.tcu.gov.br/acordaos."
É o Relatório.

não há.

Subprocurador-Geral Paulo Soares Bugarin.

TOMADA DE CONTAS ESPECIAL. NÃO COMPROVAÇÃO DA REGULAR APLICAÇÃO DE RECURSOS RECEBIDOS DO FUNDO NACIONAL DE ASSISTÊNCIA SOCIAL. CITAÇÃO. REVELIA. CONTAS IRREGULARES. DÉBITO. MULTA.

TOMADA DE CONTAS ESPECIAL (TCE)

Secretaria de Controle Externo de Tomada de Contas Especial (SecexTCE).

Preliminarmente, registro que atuo nos autos em razão de convocação para exercer as funções de Ministro, em virtude de afastamento do Senhor Ministro Bruno Dantas, nos termos da Portaria-TCU nº 352, de 4/11/2019.
2.	Trata-se de tomada de contas especial instaurada pela Secretaria Especial do Desenvolvimento Social, atualmente vinculada ao Ministério da Cidadania, em desfavor de Arnaldo Gomes de Sousa, ex-Prefeito de Altamira do Maranhão/MA, em razão da não comprovação da regular aplicação dos recursos repassados à municipalidade pela União, por meio do Fundo Nacional de Assistência Social (FNAS) , para aplicação no âmbito dos Programas de Proteção Social Básica (PSB) e Proteção Social Especial (PSE) no exercício de 2012.
Os recursos foram repassados mediante diversas transferências de R$ 3.500,00 e R$ 4.500,00 cada, entre 20/1/2012 e 12/12/2012, totalizando, em valores originais, R$ 96.000,00. O valor atualizado, entretanto, supera o limite de R$ 100.000,00 para instauração de TCE, previsto nos arts. 6º, inciso I, e 19, da IN-TCU 71/2012, modificada pela IN-TCU 76/2016.
Na fase interna da TCE, o Ministério concluiu pela impugnação de despesas que somam R$ 92.479,00 (valores originais) , devido à ausência de apresentação dos documentos comprobatórios dos gastos, o que impede a comprovação da boa e regular aplicação dos recursos repassados na modalidade fundo a fundo.
Regularmente citado no âmbito desta Corte, com as cautelas de praxe (peças 46-50) , o responsável permaneceu silente, devendo ser considerado revel, nos termos do artigo 12, § 3º, da Lei 8.443/1992.
A unidade instrutora e o MPTCU propõem que as contas do ex-Prefeito sejam julgadas irregulares, condenando-o ao pagamento do débito apurado e de multa.
Corroboro as referidas análises, razão pela qual incorporo os fundamentos apresentados às minhas razões de decidir.
Devo, entretanto, ajustar o valor total do débito proposto pela unidade instrutora, o qual, conforme a sequência de notas técnicas produzidas no âmbito do Ministério repassador (peças 19, 25, 29 e 31) , alcançou R$ 92.479,00, e não R$ 96.000,00. A diferença (R$ 3.521,00) corresponde a despesas que puderam ser comprovadas e deve ser abatida da mais antiga das transferências, nos termos do art. 210, § 3º, do Regimento Interno do TCU.
Assim, considerando que as informações presentes nos autos não permitem constatar a regular aplicação dos recursos repassados, e que, mesmo tendo sido oportunizada a defesa do responsável, tanto perante o órgão concedente quanto no âmbito desta Corte de Contas, ele não se desincumbiu desse ônus, não há o que se aproveitar em seu favor.
Ante a ausência de indícios de que o responsável tenha agido de maneira diligente ou adotado quaisquer medidas para resguardar o erário, reputo não ser possível reconhecer sua boa-fé, o que autoriza o imediato julgamento definitivo de mérito de suas contas, nos termos do art. 202, § 6º, do Regimento Interno do TCU.
Nesse cenário, exsurge o dever de julgar irregulares as contas do responsável, imputando-lhe débito e aplicando-lhe multa, com amparo nos arts. 19 e 57 da Lei Orgânica do TCU.

	Ante o exposto, voto por que o Tribunal adote o Acórdão que ora submeto à deliberação deste Colegiado.
TCU, Sala das Sessões Ministro Luciano Brandão Alves de Souza, em 5 de novembro de 2019.
AUGUSTO SHERMAN CAVALCANTI
Relator